【裁判字號】    98,交聲,337
【裁判日期】    981117
【裁判案由】    違反道路交通管理處罰條例聲明異議
【裁判全文】
臺灣新竹地方法院交通事件裁定         98年度交聲字第337號
移送機關即
原處分機關  交通部公路總局新竹區監理所新竹市監理站
異  議  人
即受處分人  甲○○
上列異議人因違反道路交通管理處罰條例案件，對於交通部公路
總局新竹區監理所新竹市監理站民國98年5月19日竹監新四字第
裁51—ZBQ021802號裁決處分聲明異議，本院裁定如下：
    主  文
異議駁回。
    理  由
一、按汽車行駛於應繳費之公路、橋樑、隧道或輪渡，不依規定
    繳費者，處汽車所有人或駕駛人新臺幣（下同）3000元以上
    6000元以下罰鍰，並追繳欠費；又汽車行駛於高速公路、快
    速公路或設站管制之道路，有其他違反管制規定之行為，處
    駕駛人600元以上1200元以下罰鍰，道路交通管理處罰條例
    第27條第1項、第33條第3項分別定有明文。再按交通部臺灣
    區○道○○○路局為辦理電子收費申裝及欠費追繳作業，依
    據「公路通行費徵收管理辦法」（以下簡稱本辦法）相關規
    定訂定「交通部臺灣區○道○○○路局電子收費申裝及欠費
    追繳作業注意事項」（以下簡稱注意事項），注意事項第1
    條規定甚明，依注意事項第13條第2項、第17條規定，營運
    單位應依本局（指交通部台灣區○道○○○路局）查明之車
    籍資料，製發「補繳通行費及作業處理費通知單」，追繳通
    行費並加收作業處理費用；用路人應依「補繳通行費及作業
    處理費通知單」所列金額及繳費期限完成補繳，逾補繳期限
    截止日未繳納者，依法舉發。另交通法庭認為聲明異議無理
    由者，應以裁定駁回之，道路交通案件處理辦法第19條亦規
    定甚明。
二、原處分意旨略以：異議人即受處分人甲○○於民國97年11月
    21日下午4時13分許，駕駛車牌號碼JY-6300號自小客車，行
    經造橋收費站北（第7車道），因汽車行駛於應繳費之公路
    不依規定繳費（未申裝戶行駛電子收費車道，經通知補繳，
    繳費期限98年1月11日止未補繳）之違規行為，為台灣區○
    道○○○路局國道公路警察局第二警察隊造橋分隊警員謝文
    強逕行舉發，並填掣公警局交字第ZBQ021802號舉發違反道
    路交通管理事件通知單（下稱舉發通知單）舉發，經交通部
    公路總局新竹區監理所新竹市監理站（下稱新竹市監理站）
    函請舉發單位調查結果，仍認異議人確有前揭違規行為，乃
    於98年5月19日以竹監新四字第裁51－ZBQ021802號違反道路
    交通管理事件裁決書，依道路交通管理處罰條例第27條第1
    項之規定，裁處異議人罰鍰3000元。
三、異議意旨略以：
（一）伊縱有誤闖ETC通道無法及時繳費之實，係屬一行為，原
      處分機關科處2次罰鍰達3600元，係一行為二罰，有違行
      政原則之不當；道路交通管理處罰條例第27條及第33條之
      規定文義相近，所稱第27條係指經催繳逾期之另一行為，
      亦僅屬原處分機關對法文之自我解釋，對法院已不生拘束
      ，次以，行經收費站時應繳而未繳，所謂逾繳情事於當下
      已發生，遠通電收公司於97年12月24日投遞成功之催繳文
      件，僅係對前之違反狀態再進行通知，逾繳義務要不因遠
      通電收公司之再通知而另生一新義務，致伊有第2次違法
      行為之產生，至為酌然。
（二）伊未依規定過站繳費，業經原處分機關以違反道路交通管
      理處罰條例第27條認定在案，而所謂於收受遠通電收公司
      之40元請款單時，若未限期繳清即可再予處罰，並無任何
      法律明文定明期限義務，焉可謂違反規定，而逕以該條例
      第33條（應為第27條）開罰？
（三）再以，隨後原處分機關即以違反該條例第27條第1項（應
      為第33條第3項）通知伊罰鍰600元，伊逕予繳清，客觀上
      一般民眾即認該費用繳清即可消滅給付義務，蓋倘原處分
      機關認600元罰鍰外尚需補繳40元通行費，理應於罰單內
      併為收取，未料原處分機關以伊未向其ETC費用收取之執
      行公務代理人遠通電收公司另再繳清40元，依同條例第33
      條（應為第27條第1項）課罰3000元，誠違人民的法感情
      ，此所以ETC電子收費實施後屢因此造成民怨。
（四）退萬步言，縱原處分機關所稱二行為之說成理，原處分機
      關顯係以伊遲延繳款之事由，而為3000元課罰，該遲延行
      為並無造成任何行政或社會秩序之干擾，至多係僅造成此
      期間就該40元之利息損失，竟科以3000元之罰款，顯不符
      比例原則，係苛刻人民之舉。
（五）再裁處罰鍰，應審酌違反行政法上義務行為應受責難程度
      ，所生影響及因違反行政法上義務所得之利益，ETC收費
      道設立係為便利快速通行之便，未予遵行要非重大社會秩
      序違反，伊係初次不小心誤闖ETC收費道，業經原處分機
      關科處600元並繳清在案，僅因不悉相關處罰條例，更不
      知原處分機關與遠通電收公司間之各別收費相關規定，致
      該40元未及時繳清，且伊於事後了解後立即以信用卡以電
      話向遠通電收公司繳清在案，是縱如原處分機關所稱該遲
      延繳款之行為違反該條例第33條（應為第27條第1項）係
      屬有理，核諸伊之情事，應得依行政罰法第8條免除或減
      輕處罰，爰依法聲明異議等語。
四、經查：
（一）原舉發機關即交通部臺灣區○道○○○路局造橋收費站（
      下稱造橋收費站）因異議人於97年11月21日下午4時13分
      許，駕駛未申裝ETC之汽車行駛電子收費車道之違規行為
      ，而於97年12月22日以掛號寄出帳單號碼00000000000號
      補繳通行費及作業處理費通知單，載明繳費期限為98年1
      月12日，送達地址為異議人位於新竹市○區○○里○○街
      44巷2號之車籍地亦即戶籍地，並於97年12月24日，因未
      獲會晤本人，已將文書交與應送達處所之接收郵件人員施
      玥竹收受一節，有造橋收費站98年10月27日高橋稽字第09
      80001878號函暨其所附舉發通知單（含送達證書）、遠通
      電收單一案件查詢交易明細表、補繳通行費及作業處理費
      通知單、電子計算機統一發票、高速公路委託遠通電收公
      司辦理電子收費業務送達證書、車號查詢汽車車籍、個人
      基本資料查詢結果等件附卷可稽，是本件補繳通知單已於
      97年12月24日合法送達予異議人等事實，堪以認定。
（二）按汽車行駛高速公路，於駛進收費站前，應依標誌指示預
      為減速慢行，並依規定標誌、標線、號誌指示或交通勤務
      警察指揮順序行駛過站繳費，高速公路及快速公路交通管
      制規則第23條定有明文，是汽車未申裝ETC而行駛於電子
      收費車道，即屬汽車行駛於高速公路，違反管制規定之違
      規行為，應依道路交通管理處罰條例第33條第3項之規定
      處罰，不待自明，而該條所處罰者，係針對未申裝E通機
      而行駛電子收費車道之誤闖行為，至該次未繳納之通行費
      ，經催繳後未能於期限內補繳，則屬汽車行駛於應繳費之
      公路不依規定繳費之違規行為，應依同條例第27條第1項
      之規定裁處，其所針對者係逾期未補繳通行費之行為，兩
      者實屬不同之違規行為，處罰之法規依據及其所欲達成之
      行政目的亦有所不同，自無一事二罰可言，且不因已繳納
      上開未申裝E通機誤闖電子收費車道之違規行為之600元罰
      鍰，而免除其應繳納通行費之義務，異議人辯稱：繳清
      600 元費用後，即可消滅給付義務云云，洵屬無據，殊難
      憑採。
（三）又按汽車行駛於應繳費之公路，不依規定繳費者，處汽車
      所有人或駕駛人3000元以上6000元以下罰鍰，並追繳欠費
      ，道路交通管理處罰條例第27條已有明文，故行經高速公
      路收費站未依規定繳費，當可援依上開規定處罰，並無疑
      義；另針對行經高速公路收費站未依高速公路及快速公路
      交通管制規則第23條規定及相關標誌標線指示行駛過站者
      ，如非電子收費使用者行駛電子收費車道或未持用回數票
      行駛回數票專用道等，則依道路交通管理處罰條例第33條
      第3項規定處罰，亦已明確於違反道路交通管理事件統一
      裁罰基準表規定備註說明。惟汽車行經收費站未依指示車
      道過站而續有未依規定繳費之行為，當另有前揭說明同條
      例第27條規定處罰之適用等情，亦經交通部於95年9月21
      日以交路字第0950009048號函釋在案。故行經高速公路收
      費站未依高速公路及快速公路交通管制規則第23條規定及
      相關標誌標線指示行駛過站者，例如：非電子收費使用者
      行駛電子收費車道或未持用回數票行駛回數票專用道等情
      形，應依道路交通管理處罰條例第33條第3項之規定，處
      駕駛人6百元以上1千2百元以下之罰鍰；若經通知補繳而
      續有未依規定繳費之行為，另有同條例第27條規定處罰之
      適用，當無疑義。異議人稱原處分機關使用法規不當，尚
      嫌無據。
（四）再異議人辯稱：原處分機關之課罰不符比例原則云云。按
      交通部臺灣區○道○○○路局電子收費申裝及欠費追繳作
      業注意事項係依公路通行費徵收管理辦法授權制訂，而本
      辦法第15條第3項亦明定，經收費站未依規定繳通行費之
      違規行為，應依道路交通管理處罰條例第27條規定處罰之
      ，悉如首揭法條明文。蓋汽車駕駛人未依規定申裝電子收
      費設備竟仍行駛電子收費車道，而逃避收費，繼經收費機
      關通知補繳通行費用40元及作業處理費50元，又未於繳費
      期限前繳納此未逾百元之費用，徒增收費機關追繳費用之
      作業成本。因此，本辦法第15條第3項規定未依規定繳費
      之違規行為，應依道路交通管理處罰條例第27條第1項加
      以裁處3000元以上6000元以下罰鍰，衡情並無不合比例原
      則之情形可言。異議人上開所辯，顯無可取。
（五）末按行政上的義務，率屬強制性義務，行政法之規定多屬
      強行法而具有行為規範的性質，基於上開理論，行為人欠
      缺對規範效力的理解，尚無法阻卻違法，僅能邀輕典，按
      其情節處以較輕之處罰，此乃行政罰法第8條所由設，惟
      異議人為一領有合格駕駛執照之駕駛人，對於行駛在高速
      公路應依規定繳費一事，實難諉為不知，即無從援引該條
      文主張減輕或免除其處罰，再者，應處罰鍰之額度，乃立
      法政策之問題，道路交通管理處罰條例及違反道路交通管
      理事件統一裁罰基準及處理細則既對該等違規行為應科處
      之罰鍰定有明文，法院自不得任意變更法令，此乃民主法
      治國家權力分立之基本原則，異議人主張應依行政罰法第
      8條之規定免除或減輕處罰云云，無足憑採。
五、綜上所述，異議人確有裁決書所載之違規事由，原處分機關
    爰依道路交通管理處罰條例第27條第1項及違反道路交通管
    理事件統一裁罰基準及處理細則規定，裁處異議人3000元罰
    鍰，於法並無不合，本件異議為無理由，應予駁回。
六、據上論結，應依道路交通案件處理辦法第19條，裁定如主文
    。
中    華    民    國    98    年    11    月    17    日
                  交通法庭  法  官  蔡欣怡
如不服本裁定，應於裁定送達後5日內向本院提出抗告狀。
以上正本證明與原本無異。
中    華    民    國    98    年    11    月    17    日
                            書記官  劉怡芳


司法院資訊處製作；財團法人民間司法改革基金會備份。
